【裁判字號】    98,訴,2128
【裁判日期】    990112
【裁判案由】    返還不當得利
【裁判全文】
臺灣高雄地方法院民事判決              98年度訴字第2128號
原      告  乙○○
訴訟代理人  甲○○
被      告  台灣中小企業銀行股份有限公司
法定代理人  羅澤成
訴訟代理人  戊○○
            丁○○
            丙○○
上列當事人間請求返還不當得利事件，經本院於民國98年12月28
日言詞辯論終結，判決如下：
    主  文
原告之訴駁回。
訴訟費用由原告負擔。
    事  實  及  理  由
一、原告主張：
  (一)被告執以對訴外人顏乞食頭之執行名義，主張原告為顏乞食
    頭之繼承人，聲請鈞院以98年度司執字第10149 號強制執行
    事件（下稱系爭執行事件），對原告所有財產強制執行，分
    別收取原告所有台灣銀行股份有限公司北高雄分行（下稱台
    銀北高雄分行）及台灣土地銀行股份有限公司大社分行（下
    稱土銀大社分行）存款新台幣（下同）831,674 元、450,56
    7 元，計1,282,241 元（下稱系爭存款）。
  (二)原告為顏乞食頭之女，顏乞食頭於民國92年7 月21日死亡。
    惟原告於出嫁後，與娘家斷絕往來多年，並不知顏乞食頭死
    亡之事，直至97年12月15日，接獲被告以系爭執行事件扣押
    、收取原告所有系爭存款，始知悉繼承之情事，乃於98年2
    月27日向鈞院聲明拋棄繼承，經鈞院以98年度繼字第638 號
    （下稱系爭拋棄繼承事件）審理，並於98年8 月19日以雄院
    高98繼司厚字第638 號通知原告，有關聲明拋棄對顏乞食頭
    之繼承權，核與民法第1174條相符，准予備查。是原告已拋
    棄繼承，即非顏乞食頭之繼承人，被告無法律上原因收取系
    爭存款。為此，爰依不當得利法律關係，提起本件訴訟。
  (三)並聲明：被告應給付原告1,282,241 元，及自起訴狀繕本送
    達翌日起至清償日止，按年息百分之5計算之利息。
二、被告則以：
  (一)原告為顏乞食頭唯一女兒，而婚喪喜慶屬國人倫常大事，原
    告早已知悉顏乞食頭於92年7 月21日死亡之事；且被告前向
    鈞院家事法庭函查顏乞食頭繼承狀況，經鈞院於97年12月19
    日以雄院高97團字第59433 號回函，迄未受理顏乞食頭繼承
    人聲明拋棄繼承或限定繼承事宜；是原告遲至98年2 月27日
    ，向鈞院聲請系爭拋棄繼承事件，顯已逾民法第1174 條 規
    定期間，而不生拋棄繼承效力。原告即為顏乞食頭之繼承人
    ，被告執鈞院89年執字第18295 號債權憑證（下稱系爭執行
    名義），執行顏乞食頭繼承人即原告所有系爭存款，並無不
    當得利之問題。
  (二)並聲明：原告之訴駁回。
三、兩造不爭執之事項及簡化之爭點為：
  (一)兩造不爭執事項：
  1.被告執以對顏乞食頭之系爭執行名義，主張原告為顏乞食頭
    之繼承人，聲請本院以系爭執行事件，收取原告所有之台銀
    北高雄分行及土銀大社分行存款各為831,674 元（已扣除手
    續費200 元、匯款手續費30元）、450,567 元（已扣除定存
    中途解約溢付利息1,265 元、手續費200 元）。
  2.顏乞食頭於92年7 月21日死亡，原告為顏乞食頭之女兒，為
    法定繼承人之一。又原告於98年2 月27日具狀向本院家事法
    庭聲明系爭拋棄繼承事件，經本院於98年8 月19日以雄院高
    98繼司厚字第638號通知，准予備查。
  (二)兩造爭執事項：
  1.原告是否已合法拋棄繼承？
  2.原告依不當得利法律關係，請求被告返還系爭存款，有無理
    由？
四、前開不爭執事項，業經原告提出本院98年8 月19日雄院高98
    繼司厚字第638 號通知1 紙、台銀北高雄分行函1 紙、土銀
    大社分行函1 紙、本院98年2 月25日雄院高98司執育字第10
    149 號執行命令1 紙（本院審卷第5 至8 頁）等為證，且有
    被告提出之本院97年12月19日雄院高97團字第59433 號函、
    顏乞食頭繼承系統表、系爭執行事件執行名義及歷次強制執
    行聲請狀1 份（本院審卷第18至32頁）等附卷可稽，又經依
    職權調閱系爭拋棄繼承事件卷宗、系爭執行事件卷宗核閱無
    訛，固堪認為真實。茲就兩造之爭點，析述本院得心證之理
    由如下：
  (一)原告是否已合法拋棄繼承？
  1.按繼承人得拋棄其繼承權。前項拋棄，應於知悉其得繼承之
    時起三個月內，以書面向法院為之。拋棄繼承後，應以書面
    通知因其拋棄而應為繼承之人。但不能通知者，不在此限。
    民法第1174條定有明文。次按「繼承人未於民法第1174條第
    2 項所定期間內拋棄其繼承權者，嗣後縱為繼承權之拋棄，
    亦不生效力」（最高法院79年度台上字第2753號判決要旨參
    照）。又按繼承人依民法第1174條第2 項規定，以書面向法
    院表示拋棄繼承之事件，性質上為非訟事件，受理法院應依
    非訟事件程序作形式上之審查，就當事人拋棄繼承之表示，
    是否符合拋棄繼承之規定，分別為准予備查或駁回之裁定，
    無需為實體上之審查，且法院所為准駁之裁定，無確定實體
    法上法律關係存否之性質，亦無既判力；是關於拋棄繼承權
    所為聲明之法效，倘利害關係人對之有所爭執，仍應循民事
    訴訟程序訴請法院為實體上之裁判，以謀解決。質言之，就
    拋棄繼承准予備查或駁回之裁定，性質上屬非訟事件，而無
    確定實體法上法律關係存否之效力，亦無既判力。
  2.查，原告於系爭拋棄繼承事件陳稱：「（被繼承人過世當時
    ，是否知道被繼承人已經過世？）好像有人跟我講，但是我
    那個時候生病，忘記了」、「（何人？何時通知你？）好像
    是我哥哥或弟弟通知我。93年時通知我，那時候我剛好要開
    刀住院」、「（何時得乳癌，要開刀？）93年3 月5 日開刀
    ，我跟我嫂子聯絡，她才告訴我，我父親過世了」（見本院
    98年度繼字第638 號卷第35、38頁）等語；且於本院審理時
    陳稱：伊於93年3 月間開刀，出院回家後，於93年4 月間大
    嫂趙翠丹來伊家探視時，告訴伊父親顏乞食頭過世的事情，
    所以伊於93年4 月間才知道。又父親顏乞食頭是90多歲過世
    ，沒有任何財產，伊不知道他有無借錢或擔任保證人，直到
    法院通知，才知道這件事，所以聲請拋棄繼承（見本院審卷
    第58頁）等語。據此，原告於93年4 月間，經由訴外人即原
    告大嫂趙翠丹告知，已知悉顏乞食頭死亡之事，而非於97年
    12月15日經法院通知扣押系爭存款，始得知應繼承之事，堪
    以認定。又查，原告於98年2 月27日，具狀向本院家事法庭
    聲明拋棄繼承，經本院於98年8 月19日以雄院高98繼司厚字
    第638 號通知，准予備查，已如前述。揆諸前揭說明，原告
    於93年4 月間已知悉顏乞食頭死亡之事，依法應於3 個月內
    ，即至遲於93年8 月前拋棄其繼承權，然直至98年2 月27日
    始為拋棄繼承之聲請，已逾民法第1174條拋棄繼承之法定期
    間，而不生效力。且系爭拋棄繼承事件准予備查之裁定，僅
    屬非訟事件性質，並無確定實體法上法律關係之效力，而應
    由本院依相關證據，以為是否合法拋棄之實體上認定，亦見
    前述；是原告主張拋棄繼承已經准予備查在案，伊並非顏乞
    食頭之繼承人云云，即有待商榷。
  3.準上，原告雖於98年2 月27日向本院家事法庭聲明拋棄繼承
    ，惟該拋棄繼承之聲請，已逾法定期間而不生效力，原告仍
    為顏乞食頭之繼承人。從而，原告主張已合法拋棄繼承，而
    非顏乞食頭之繼承人云云，即屬無據。
  (二)原告依不當得利法律關係，請求被告返還系爭存款，有無理
    由？
  1.按時效中斷者，自中斷之事由終止時，重行起算。時效中斷
    ，以當事人、繼承人、受讓人之間為限，始有效力。向主債
    務人請求履行，及為其他中斷時效之行為，對於保證人亦生
    效力。民法第137 條第1 項、第138 條、第747 條分別定有
    明文。又開始執行行為或聲請強制執行，消滅時效中斷；民
    法第129條亦有明文。
  2.查，被告所執系爭執行名義，係以顏乞食頭於72年4 月28日
    ，擔任訴外人瑞芳飲料有限公司（下稱瑞芳公司）之連帶保
    證人，向被告借款600 萬元，嗣未依約清償，經被告以本院
    74年度拍第587 號拍賣抵押物裁定聲請強制執行，執行結果
    尚有餘額2,717,400 元及利息、違約金未獲清償。又被告就
    前開債權餘額，聲請本院核發77年度促字第5074號支付命令
    並經確定，而以前開確定支付命令聲請本院以89年度執字第
    18295 號強制執行事件對瑞芳公司、顏乞食頭等債務人強制
    執行，執行無效果，而於89年5 月25日核發系爭執行名義，
    並被告分別於92年8 月19日、92年11月7 日、94年2 月15日
    ，再以系爭執行名義對瑞芳公司等債務人聲請強制執行。有
    前開系爭執行事件執行名義及歷次強制執行聲請狀1 份（本
    院審卷第20至32頁）可按。是揆諸前揭說明，被告對於顏乞
    食頭之債權，雖已逾15年，惟經核前開執行過程，被告於期
    間內已為聲請強制執行或執行之行為，消滅時效中斷，而於
    最後一次執行行為即94年2 月間重行起算，並未逾時效。從
    而，原告辯稱本件已逾時效云云，自屬無據。
  3.按「繼承在民法繼承編中華民國98年5 月22日修正施行前開
    始，繼承人對於繼承開始以前已發生代負履行責任之保證契
    約債務，由其繼續履行債務顯失公平者，以所得遺產為限，
    負清償責任」、「前三項繼承人依修正施行前之規定已清償
    之債務，不得請求返還」，民法繼承篇施行法第1-3 條第2
    項、第5 項定有明文。查，本件雖屬繼承保證契約債務，然
    已於98年3 月10日、98年4 月9 日收取，有前開台銀北高雄
    分行函及土銀大社分行函各1 紙可按；是依民法繼承篇施行
    法第1-3 條第5 項規定，已不得請求返還。
  4.又查，原告未於法定期間為繼承之拋棄，而不生拋棄繼承之
    效力，仍為顏乞食頭之繼承人，亦如前述；是被告執以對顏
    乞食頭之系爭執行名義，並以原告為顏乞食頭之繼承人，聲
    請系爭執行事件收取系爭存款，係依消費借貸、連帶保證及
    繼承法律關係，合法受償，並非所謂無法律上原因而受利益
    。
五、綜上所述，原告依不當得利法律關係，請求被告給付1,282,
    241 元，及自起訴狀繕本送達翌日起至清償日止，按年息百
    分之5 計算之利息，為無理由，應予駁回。
六、本件事證已臻明確，兩造其餘攻擊防禦方法及舉證，核與判
    決結果無影響，爰不另一一論述，附此敘明。
七、據上論結，本件原告之訴為無理由，依民事訴訟法第78條，
    判決如主文。
中    華    民    國    99    年    1    月    12    日
                  民事第五庭  法  官  洪榮家
正本係照原本作成。
如不服本判決，應於送達後20日內，向本院提出上訴狀並表明上
訴理由，如於本判決宣示後送達前提起上訴者，應於判決送達後
10日內補提上訴理由書（須附繕本）。
中    華    民    國    99    年    1    月    12    日
                              書記官  胡美儀

司法院資訊處製作；財團法人民間司法改革基金會備份。
